---
title: "Porównanie zmodyfikowanych metod Gaussa-Seidela i Jacobiego"
author: 
  - "Jakub Tatarkiewicz"
  - "Maciej Stola"
editor: visual
lang: pl
format:
  html:
    toc: true
    toc-location: left
    math: true
    toc-depth: 4
---

```{r setup, include=FALSE}
knitr::opts_chunk$set(
  warning = FALSE,
  message = FALSE
)
```

# Opis zadania

Zadaniem jest zmodyfikowanie metod Gaussa-Seidela oraz Jacobiego w taki sposób, by kończyły działanie również po osiągnięciu różnicy wartości kolejnych przybliżeń mniejszej niż zadana tolerancja $\epsilon$. Metody powinny zwracać również liczbę kroków, po których zakończyły działanie. Należy porównać te metody dla różnych przykładów, różniej liczby kroków i różnych wartości $\epsilon$.

Do zadania użyjemy metryki euklidesowej.

# Różnica pomiędzy metodą Gaussa-Seidela a Jacobiego

Dla układu równań liniowych:

$$
Ax=b
$$
gdzie:
$A$ jest macierzą współczynników,\
$x$ macierzą rozwiązań,\
$b$ macierzą wyrazów wolnych,\
$x$ przyjmuje się jako pewien wektor początkowy.\
<br>
W $k$-tej iteracji, wartość przybliżenia $x_i$ za pomocą $i$-tego wiersza jest równa:

$$ 
x_i = \frac{\displaystyle b_i - \sum_{j \in \{1, ..., n\} \setminus \{i\}}A_{i,j}x_j}{A_{i,i}}
$$
Warto zauważyć, że obliczanie wartości wektora $x$ odwołuje się do samego siebie, ale do innego indeksu, a co za tym idzie **liczy się kolejność iterowania wierszy** przy wyznaczaniu przybliżenia. Przy załóżeniu iteracji kolejno $1, ..., n$-tego wiersza, dla $k$-tej iteracji można zapisać:

$$ 
x_i^{(k)} = \frac{\displaystyle b_i - \sum_{j = 1}^{i-1}A_{i,j}x_j^{(k)} - \sum_{j = i+1}^{n}A_{i,j}x_j^{(k-1)}}{A_{i,i}}
$$

Tak właśnie działa **metoda Gaussa-Seidela**. Metoda **Jacobiego** zawsze odwołuje się do wartości z poprzedniego przybliżenia $x^{(k-1)}$:

$$ 
x_i^{(k)} = \frac{\displaystyle b_i - \sum_{j \in \{1, ..., n\} \setminus \{i\}}A_{i,j}x_j^{(k-1)}}{A_{i,i}}
$$



## Metoda Gaussa-Seidela

```{matlab}
function [x, k] = GaussSeidelEps(A, b, M, x0, eps)
    [m, n] = size(A);
    if m ~= n
        return
    end

    x    = x0;
    last = zeros(n,1);
    k    = 1;

    while k < M && (norm(x - last) >= eps || k == 1)
        last = x;
        k = k + 1;
        
        for i = 1:n
            sum = 0;
            if i > 1
                sum = A(i,1:i-1) * x(1:i-1);
            end

            if i < n
                sum = sum + A(i,i+1:n) * x(i+1:n);
            end
            
            x(i) = (b(i) - sum) / A(i,i);
        end
    end
end
```

## Metoda Jacobiego

```{matlab}
function [x, k] = JacobiEps(A, b, M, x0, eps)
    [m, n] = size(A);
    if m ~= n
        return
    end

    x    = x0;
    last = zeros(n,1);
    k    = 1;

    while k < M && (norm(x - last) >= eps || k == 1)
        last = x;
        k = k + 1;
        
        y = zeros(n, 1);
        for i = 1:n
            sum = 0;
            if i > 1
                sum = A(i,1:i-1) * x(1:i-1);
            end

            if i < n
                sum = sum + A(i,i+1:n) * x(i+1:n);
            end
            
            y(i) = (b(i) - sum) / A(i,i);
        end

        x=y;
    end
end
```

## Funkcje analityczne
Do analizy powyższych funkcji, stworzymy trzy funkcje analityczne. $GaussSeidelEpsAnalytics$, $JacobiEpsAnalytics$ oraz $IterationMethodsAnalytics$ kolejno służące do:\
-     wyliczenia liczby iteracji, wartości przybliżenia przed kolejnymi iteracjami oraz ich różnic dla metody Gaussa-Seidela\
-     wyliczenia liczby iteracji, wartości przybliżenia przed kolejnymi iteracjami oraz ich różnic dla metody Jacobiego\
-     stworzenia ramki danych z powyższymi informacjami, prawdziwymi rozwiązaniami i błedami oraz zapisanie jej do pliku.\

```{matlab}
function [x,performed_iterations,x_before_iteration,diffs] = GaussSeidelEpsAnalytics(A,b,M,x0,eps)
    [m,n] = size(A);

    if m~=n
        return
    end

    x = x0;
    diffs = zeros(M,1);
    x_before_iteration = zeros(M+1,n);
    x_before_iteration(1,:) = x';
    performed_iterations = 0;

    while performed_iterations < M
        last = x;

        for i=1:n
            sum = 0;

            if i>1
                sum = A(i,1:i-1)*x(1:i-1);
            end

            if i<n
                sum = sum + A(i,i+1:n)*x(i+1:n);
            end
            x(i) = (b(i)-sum)/A(i,i);
        end

        performed_iterations = performed_iterations + 1;
        diffs(performed_iterations) = norm(x - last);
        x_before_iteration(performed_iterations + 1,:) = x';

        if diffs(performed_iterations) < eps
            break;
        end
    end
end
```

```{matlab}
function [x,performed_iterations,x_before_iteration,diffs] = JacobiEpsAnalytics(A,b,M,x0,eps)
    [m,n] = size(A);

    if m~=n
        return
    end

    x = x0;
    diffs = zeros(M,1);
    x_before_iteration = zeros(M+1,n);
    x_before_iteration(1,:) = x';
    performed_iterations = 0;

    while performed_iterations < M
        last = x;
        y = zeros(n,1);

        for i=1:n
            sum = 0;

            if i>1
                sum = A(i,1:i-1)*last(1:i-1);
            end

            if i<n
                sum = sum + A(i,i+1:n)*last(i+1:n);
            end
            y(i) = (b(i)-sum)/A(i,i);
        end

        x = y;
        performed_iterations = performed_iterations + 1;
        diffs(performed_iterations) = norm(x - last);
        x_before_iteration(performed_iterations + 1,:) = x';

        if diffs(performed_iterations) < eps
            break;
        end
    end
end
```

```{matlab}
function IterationMethodsAnalytics(A,b,M,x0,eps,file_name)
    if isstring(file_name), file_name=char(file_name); end
    [~,~,ext]=fileparts(file_name);
    if isempty(ext), file_name=[file_name,'.csv']; end
    [~,iters_gs,Xhist_gs,diffs_gs]=GaussSeidelEpsAnalytics(A,b,M,x0,eps);
    [~,iters_j,Xhist_j,diffs_j]=JacobiEpsAnalytics(A,b,M,x0,eps);
    R=max(iters_gs,iters_j)+1;
    n=length(x0);
    Xgs=Xhist_gs(1:iters_gs+1,:);
    diffs_out_gs=[NaN;diffs_gs(1:iters_gs)];
    if size(Xgs,1)<R, Xgs=[Xgs;NaN(R-size(Xgs,1),n)]; diffs_out_gs=[diffs_out_gs;NaN(R-length(diffs_out_gs),1)]; end
    Xj=Xhist_j(1:iters_j+1,:);
    diffs_out_j=[NaN;diffs_j(1:iters_j)];
    if size(Xj,1)<R, Xj=[Xj;NaN(R-size(Xj,1),n)]; diffs_out_j=[diffs_out_j;NaN(R-length(diffs_out_j),1)]; end
    x_true=A\b;
    gs_last=Xhist_gs(iters_gs+1,:)';
    j_last=Xhist_j(iters_j+1,:)';
    err_gs=norm(x_true-gs_last);
    err_j=norm(x_true-j_last);
    Xgs=[Xgs; x_true'];
    diffs_out_gs=[diffs_out_gs; err_gs];
    Xj=[Xj; x_true'];
    diffs_out_j=[diffs_out_j; err_j];
    out=[Xgs,diffs_out_gs,Xj,diffs_out_j];
    gs_names=arrayfun(@(k)sprintf('gs_x%d',k),1:n,'UniformOutput',false);
    j_names=arrayfun(@(k)sprintf('j_x%d',k),1:n,'UniformOutput',false);
    varNames=[gs_names,{'gs_diff'},j_names,{'j_diff'}];
    rowNames=cell(R+1,1);
    rowNames{1}='Initial data';
    for k=1:(R-1), rowNames{k+1}=sprintf('%dth approximation',k); end
    rowNames{R+1}='true value';
    T=array2table(out,'VariableNames',varNames,'RowNames',rowNames);
    writetable(T,file_name,'WriteRowNames',true);
end
```


# Analiza przykładów

Przy użyciu następującego kodu:

```{matlab}
format long;

A1 = [4 -1  0;
     -1  4 -1;
      0 -1  4];
b1 = [1;2;3];
x0_1 = zeros(3,1);
IterationMethodsAnalytics(A1, b1, 100, x0_1, 1e-8, 'example1.csv');

A2 = [10 1 1;
      2 10 1;
      2  2 10];
b2 = [12;13;14];
x0_2 = zeros(3,1);
IterationMethodsAnalytics(A2, b2, 100, x0_2, 1e-8, 'example2.csv');

A3 = hilb(4);
b3 = A3 * ones(4,1);
x0_3 = zeros(4,1);
IterationMethodsAnalytics(A3, b3, 100, x0_3, 1e-8, 'example3.csv');

A4 = [ 8 -1  0  0  0;
      -1  7 -1  0  0;
       0 -1  6 -1  0;
       0  0 -1  5 -1;
       0  0  0 -1  4];
b4 = [5;4;3;2;1];
x0_4 = zeros(5,1);
IterationMethodsAnalytics(A4, b4, 100, x0_4, 1e-8, 'example4.csv');

Mmat = [ 1  2  0 -1;
         0  1  1  2;
        -1  0  2  1;
         1 -1  1  0 ];
A5 = Mmat' * Mmat + 0.1 * eye(4);
b5 = [2;1;3;1];
x0_5 = zeros(4,1);
IterationMethodsAnalytics(A5, b5, 100, x0_5, 1e-8, 'example5.csv');
```

zbieramy dane dla wszystkich przykładów. Pobieramy analizy podając niski $\epsilon$, ponieważ zwróci nam to dla każdego przybliżenia wartości $diffs_k = norm(x^{(k)} - x^{(k-1)})$, które są porównywane do $\epsilon$, a iteracje wykonują się dalej. Wyliczamy błędy definiując je jako $error_k=norm(x_{real} - x^{(k)})$, czyli odległość od prawdziwej wartości rozwiązania układu. Pozwoli to na bardziej szczegółowe spojrzenie na działanie obu metod.

```{r}
#| echo: false
library(reactable)
library(plotly)
library(htmltools)


plotIterationResults <- function(file_name, eps = 1e-6) {
  df <- read.csv(file_name, row.names = 1)
  
  tbl <- df %>% mutate(across(
  -1,
  ~ ifelse(abs(.) > 1e4 | abs(.) < 1e-4,
           sprintf("%.2e", .),    # notacja naukowa z 2 miejscami po przecinku
           sprintf("%.5f", .))    # normalna liczba do 5 miejsc po przecinku
)) %>% reactable(
    compact = TRUE,
    style = list(fontSize = "0.8em"),
    defaultColDef = colDef(
      minWidth = 60,
      format = colFormat(digits = 5)
    ),
    defaultPageSize = 25,
    pagination      = TRUE
  )
  
  df$iter <- seq(0, nrow(df) - 1)
  df_plot <- df[-nrow(df), ]
  
  fig_diff <- plot_ly(
    data = df_plot,
    x    = ~iter,
    y    = ~gs_diff,
    type = 'scatter',
    mode = 'lines+markers',
    name = 'Gauss–Seidel',
    hovertemplate = '%{x}. przybliżenie dla metody Gaussa-Seidela<br>gs_diff=%{y:.2e}<extra></extra>'
  ) %>%
    add_trace(
      data = df_plot,
      y    = ~j_diff,
      mode = 'lines+markers',
      name = 'Jacobi',
      hovertemplate = '%{x}. przybliżenie dla metody Jacobiego<br>j_diff=%{y:.2e}<extra></extra>'
    ) %>%
    add_lines(
      data = df_plot,
      x    = ~iter,
      y    = rep(eps, nrow(df_plot)),
      name = 'ε',
      line = list(dash = 'dash', color = 'red'),
      hoverinfo = 'none'
    ) %>%
    layout(
      title = paste0('Różnice diffs, Przykładowy ε = ', eps),
      xaxis = list(title = 'Iteracja k'),
      yaxis = list(title = 'Różnica'),
      legend = list(x = 0.1, y = 0.9)
    )
  
  fig_error <- plot_ly(
    data = df_plot,
    x    = ~iter,
    y    = ~gs_error,
    type = 'scatter',
    mode = 'lines+markers',
    name = 'Gauss–Seidel Error',
    hovertemplate = '%{x}. iteracja<br>gs_error = %{y:.2e}<extra></extra>'
  ) %>%
    add_trace(
      data = df_plot,
      y    = ~j_error,
      mode = 'lines+markers',
      name = 'Jacobi Error',
      hovertemplate = '%{x}. iteracja<br>j_error = %{y:.2e}<extra></extra>'
    ) %>%
    layout(
      title = paste0('Błędy względem wartości dokładnej (error)'),
      xaxis = list(title = 'Iteracja k'),
      yaxis = list(title = 'Błąd'),
      legend = list(x = 0.1, y = 0.9)
    )
  
  tagList(tbl, fig_diff, fig_error)
}

```


## Przykład 1

$$
A_1 = \begin{pmatrix}
4 & -1 & 0\\
-1 & 4 & -1\\
0 & -1 & 4
\end{pmatrix}, \quad
b_1 = \begin{pmatrix}1\\2\\3\end{pmatrix}, \quad
x_0 = \begin{pmatrix}0\\0\\0\end{pmatrix}
$$

```{r}
#| echo: false
plotIterationResults('example1.csv', eps = 2.5e-2)
```

W Przykładzie 1. Gauss–Seidel osiąga $\|\Delta x\|<2{,}5\cdot10^{-2}$ już w 4. iteracji, podczas gdy Jacobi dopiero w 5. Dla $\epsilon=1e-8$ różnica liczby iteracji wynosi 7 na korzyść Gaussa-Seidela. Gauss–Seidel zbiega też dokładniej: jego końcowy błąd to $4\times10^{-8}$ versus $2{,}2\times10^{-7}$ dla Jacobiego. Oznacza to, że w tym układzie metoda Gaussa–Seidela jest wyraźnie szybsza i dokładniejsza.  

---

## Przykład 2

$$
A_2 = \begin{pmatrix}
10 & 1 & 1\\
2  & 10 & 1\\
2  & 2  & 10
\end{pmatrix}, \quad
b_2 = \begin{pmatrix}12\\13\\14\end{pmatrix}, \quad
x_0 = \begin{pmatrix}0\\0\\0\end{pmatrix}
$$

```{r}
#| echo: false
plotIterationResults('example2.csv', eps = 2.5e-2)
```
---

W Przykładzie 2. Gauss–Seidel osiąga $\|\Delta x\|<2{,}5\cdot10^{-2}$ już w 3. iteracji, podczas gdy Jacobi dopiero w 5. Dla $\epsilon=1e-8$ różnica liczby iteracji wynosi 7 na korzyść Gaussa-Seidela. Gauss–Seidel zbiega też dokładniej: jego końcowy błąd to $3,13\times10^{-8}$ versus $1,48\times10^{-7}$ dla Jacobiego.


## Przykład 3 (macierz Hilberta $4\times4$)

$$
A_3 = \operatorname{hilb}(4) = \begin{pmatrix}
\frac{1}{1} & \frac{1}{2} & \frac{1}{3} & \frac{1}{4} \\[6pt]
\frac{1}{2} & \frac{1}{3} & \frac{1}{4} & \frac{1}{5} \\[6pt]
\frac{1}{3} & \frac{1}{4} & \frac{1}{5} & \frac{1}{6} \\[6pt]
\frac{1}{4} & \frac{1}{5} & \frac{1}{6} & \frac{1}{7}
\end{pmatrix}, \quad
b_3 = A_3 \begin{pmatrix}1\\1\\1\\1\end{pmatrix} = \begin{pmatrix}
\tfrac{25}{12}\\[3pt]
\tfrac{77}{60}\\[3pt]
\tfrac{19}{20}\\[3pt]
\tfrac{319}{420}
\end{pmatrix}, \quad
x_0 = \begin{pmatrix}0\\0\\0\\0\end{pmatrix}
$$

```{r}
#| echo: false
plotIterationResults('example3.csv', eps = 2.5e-2)
```
---

**Analiza Przykładu 3**

W Przykładzie 3. Gauss–Seidel osiąga $\|\Delta x\|<2{,}5\cdot10^{-2}$ dopiero w 12. iteracji, podczas gdy Jacobi w ogóle nie schodzi poniżej tego progu w ciągu 100 kroków. Dla $\epsilon=1e-8$ Gauss–Seidel daje też znacznie mniejszy błąd końcowy: około $0,144$ versus ogromne $3,77\times10^{41}$ dla Jacobiego. To pokazuje, że przy źle uwarunkowanej macierzy Hilberta (nie jest diagonalnie dominująca) Gauss–Seidel pozostaje stabilny, a Jacobi całkowicie zawodzi.


## Przykład 4 (diagonalnie dominująca $5\times5$)

$$
A_4 = 
\begin{pmatrix}
8 & -1 & 0 & 0 & 0\\
-1 & 7 & -1 & 0 & 0\\
0 & -1 & 6 & -1 & 0\\
0 & 0 & -1 & 5 & -1\\
0 & 0 & 0 & -1 & 4
\end{pmatrix}, \quad
b_4 = \begin{pmatrix}5\\4\\3\\2\\1\end{pmatrix}, \quad
x_0 = \mathbf{0}_5
$$

```{r}
#| echo: false
plotIterationResults('example4.csv', eps = 2.5e-2)
```

W Przykładzie 4. Gauss–Seidel osiąga $\|\Delta x\|<2{,}5\cdot10^{-2}$ już w 4. iteracji, podczas gdy Jacobi dopiero w 5. iteracji. Gauss–Seidel zbiega też dokładniej: dla $\epsilon=1e-8$ jego końcowy błąd to $6,0\times10^{-8}$ versus $3,7\times10^{-7}$ dla Jacobiego.

---

## Przykład 5 (SPD - Symmetric Positive Definite $4\times4$)

$$
M = \begin{pmatrix}
1 & 2 & 0 & -1\\
0 & 1 & 1 & 2\\
-1 & 0 & 2 & 1\\
1 & -1 & 1 & 0
\end{pmatrix},
$$

$$
A_5 \;=\; M^T M + 0.1\,I_4
\;=\;
\begin{pmatrix}
1 & 0 & -1 & 1 \\
2 & 1 & 0  & -1\\
0 & 1 & 2  & 1 \\
-1& 2 & 1  & 0
\end{pmatrix}^T
\begin{pmatrix}
1 & 0 & -1 & 1 \\
2 & 1 & 0  & -1\\
0 & 1 & 2  & 1 \\
-1& 2 & 1  & 0
\end{pmatrix}
+0.1\,I_4
\;=\;
\begin{pmatrix}
3.1 & 1   & -1  & -2   \\[6pt]
1   & 6.1 & 0   & 0    \\[6pt]
-1  & 0   & 6.1 & 4    \\[6pt]
-2  & 0   & 4   & 6.1
\end{pmatrix},\quad
$$
$$
b_5 = \begin{pmatrix}2\\1\\3\\1\end{pmatrix}, \quad
x_0 = \begin{pmatrix}0\\0\\0\\0\end{pmatrix}
$$

Macierz SPD to macierz kwadratowa która: $A=A^T$ oraz $x^TAx \geq 0$ dla każdego niezerowego wektora $x$.


```{r}
#| echo: false
plotIterationResults('example5.csv', eps = 2.5e-2)
```

W Przykładzie 5. Gauss–Seidel osiąga $\|\Delta x\|<2{,}5\cdot10^{-2}$ już w 4. iteracji, podczas gdy Jacobi dopiero w 28. iteracji. Dla $\epsilon=1e-8$ różnica liczby iteracji wynosi 92 na korzyść Gaussa-Seidela. Gauss–Seidel zbiega też dokładniej: jego końcowy błąd to $9,34\times10^{-7}$ versus $7,72\times10^{-5}$ dla Jacobiego.

## Wnioski

Dla macierzy diagonalnie dominującej, przybliżenie metodą Gaussa-Seidela z parametrem $\epsilon$ jest szybsze od metody Jacobiego. Często wykonuje mniej iteracji, a wyniki obarczone są niższym błędem. Na pokazanych przykładach widać, że funkcja gs_error jest ograniczeniem dolnym dla j_error. Można też zauważyć, że w początkowych iteracjach to metoda Gaussa-Seidiela ma większe różnice pomiędzy aproksymacjami, ale jednocześnie wyróżnia się niższym błędem, co oznacza, że $x$ "porusza się" w dobrym kierunku. W następnych krokach metoda cechuje się mniejszymi wartościami ${diff}$ niż Jacobi zachowując niższą wartość błędu i tylko delikatnie "korygując" wartość przybliżenia. 